【裁判字號】    92,簡上,344
【裁判日期】    921128
【裁判案由】    執行異議
【裁判全文】
臺灣臺中地方法院民事判決  九十二年度簡上字第三四四號
    上  訴  人  甲○○
    訴訟代理人  高景仁
    被上訴人    乙○○
    訴訟代理人  邱清玉
右當事人間因債務人異議之訴事件，上訴人對於民國九十二年七月十六日本院臺中簡
易庭九十二年度中簡字第一四八五號第一審民事簡易判決提起上訴，本院於民國九十
二年十一月十四日言詞辯論終結，判決如左：
    主      文
原判決關於駁回後開第二項部分，暨訴訟費用之裁判均廢棄。
本院九十一年度執字第二五八八０號損害賠償強制執行事件，就被上訴人聲請對上訴
人所有華南商業銀行股份有限公司水湳分公司０九０一０Ｚ0000000000帳
號之存款為強制執行程序，應予撤銷。
其餘上訴駁回。
第一、二審訴訟費用由被上訴人負擔百分之一，餘由上訴人負擔。
    事      實
甲、上訴人方面：
  一、聲明：(一)原判決廢棄。(二)本院九十一年度執字第二五八八０號損害賠償強制執
      行事件所為之執行程序應予撤銷。(三)第一、二審訴訟費用由被上訴人負擔。
  二、陳述：除與原審判決書所載者相同茲予引用外，補稱：
    (一)按「所謂執行程序終結」，就強制執行法第十四條債務人異議之訴有關規定，
      係指「全部執行程序」終結，而分「個別執行程序」終結。
    (二)本件系爭強制執行，被上訴人所聲請執行之標的除後來由其自行拍定承受之三
      筆不動產（如附表所示）外，尚有「上訴人在華南商業銀行股份有限公司水湳
      分公司０九０一０Ｚ0000000000帳號之存款」，而就此一執行標的
      ，一未經被上訴人撤回執行；二未經執行法院進行任何執行行為，故此一部分
      之執行程序確未終結，換言之，全部執行程序亦應被認為尚未終結。則系爭強
      制執行之全部執行程序至今既尚未終結，則上訴人一審起訴時間，即無過遲可
      言。
    (三)對被上訴人所主張上訴人已默示承認時效完成之債務，當為拋棄時效利益云云
      ，上訴人主張：
      1.執行債務人可在執行程序終結前提起異議之訴，非必須在執行債權人聲請強
        制執行之初立即提起，乃法律所明定，未立即提起不代表承認債務。
      2.上訴人第一次聲請停止執行，但並未及時提供擔保，只是因為文書送達收受
        失誤，並非上訴人拋棄權利，至於上訴人第二次聲請停止執行，法院則未作
        出裁定。
      3.上訴人第一次提起異議之訴，逾期未補繳裁判費致遭法院裁定駁回，原因係
        因文書送達收受失誤，並無他意。
      4.執行程序歷經三次拍賣、特別拍賣，上訴人始提起第二次異議之訴，原因出
        在上訴人不知第一次異議之訴已遭駁回，絕無默示承認之意。
  三、證據：引用原審所提證據。
乙、被上訴人方面：
  一、聲明：(一)請求駁回上訴。(二)第二審訴訟費用由上訴人負擔。
  二、陳述：除引用以前之主張及舉證外，補稱：
    (一)本件執行標的物即如附表所示之不動產，業經本院依法定程序拍賣，已於民國
      （下同）九十二年五月十三日特別拍賣，即減價拍賣程序中拍定，而由被上訴
      人以新台幣（下同）三十萬七千元承受，被上訴人並於同日繳納保證金新台幣
      （下同）十萬元，是買賣交易程序已完成，本院並於九十二年七月二十五日製
      作分配表。
    (二)民法第一百四十四條第一項規定，時效完成後，債務人得拒絕給付。是消滅時
      效完成之效力，不過是發生拒絕給付之抗辯權，並非使請求權當然消滅，債務
      人若不行使其抗辯權，法院自不得以消滅時效業已完成，即認請求權已歸消滅
      。
    (三)本件強制執行程序既已於九十二年五月三日由被上訴人拍定，並以價金抵償而
      終結，上訴人並未拒絕給付而抗辯，且遲至九十二年五月二十六始提出本件異
      議之訴，顯與強制執行法第十四條之規定不符。
丙、依職權調取本院九十一年度執字第二五八八０號強制執行卷。
    理      由
一、本件上訴人（即原告）起訴主張被上訴人（即被告）持本院八十一年民執十一字
    第三九八七號債權憑證，而以其所載債權計三十九萬九千零八十八元及自七十年
    十二月八日起至清償日止，按中央銀行核定放款利率二分之一計算之利息（下簡
    稱系爭債權）之執行名義，聲請強制執行，經本院分九十一年度執字第二五八八
    ０號強制執行事件辦理，並查封拍賣上訴人所有之不動產在案；然上開債權憑證
    所載被上訴人損害賠償請求權之消滅時效，係於被上訴人聲請上開本院八十一年
    民執十一字第三九八七號強制執行而中斷後，自上開債權憑證發予之日期，即八
    十一年六月十一日重新起算，而至被上訴人具狀聲請本件九十一年度執子字第二
    五八八０號強制執行之日，即九十一年七月二十九日，顯已逾其請求權之消滅時
    效期間，即其時效已為完成至明，上訴人即債務人依民法第一百四十四條第一項
    之規定自得拒絕給付，又按「所謂執行程序終結」，就強制執行法第十四條債務
    人異議之訴有關規定，係指「全部執行程序」終結，而分「個別執行程序」終結
    ，而本件系爭強制執行，被上訴人所聲請執行之標的除後來由其自行拍定承受之
    三筆不動產外，尚有「上訴人在華南商業銀行股份有限公司水湳分公司０九０一
    ０Ｚ0000000000帳號之存款」，而就此一執行標的，一未經被上訴人
    撤回執行；二未經執行法院進行任何執行行為，故此一部分之執行程序確未終結
    ，換言之，全部執行程序亦應被認為尚未終結，爰依強制執行法第十四條第一項
    之規定提起本件訴訟，求為判決如聲明所示等語。
二、被上訴人則以：按債務人對於時效完成後所為之承認，除債務人知時效之事實而
    為承認者，其承認可認為拋棄時效利益之默示意思表示外，本無中斷時效之可言
    。又所謂承認，指義務人向請求權人表示其請求權存在之觀念通知而言，又承認
    不以明示為限，默示的承認，亦具有承認之效力（最高法院五十一年台上字第一
    二一六號判例參照），而由下列各點可以證明上訴人已默示承認：(一)被上訴人於
    九十一年七月二十九日聲請強制執行，上訴人並未及時提起異議之訴；(二)上訴人
    於九十一年九月三日向本院聲請停止執行，經本院裁定准予提供擔保後，暫予停
    止執行，惟上訴人並未提供擔保，可見上訴人原告已拋棄其權利；(三)上訴人嗣於
    九十一年九月間向本院提起異議之訴，經本院裁定命補費，逾期仍未補正，而經
    本院以九十一年中簡字第二八四三號裁定駁回確定；(四)又本件於九十一年十一月
    、十二月、九十二年一月歷經三次拍賣，迄九十二年五月十四日特別拍賣，由被
    上訴人承受為止，上訴人均無異議，即為默示承認，至為明顯。況查，本件執行
    標的不動產業經本院依法定程序拍賣，已於九十二年五月十三日特拍後即減價拍
    賣程序中拍定，而由被上訴人以三十萬七千元之價金承受，被上訴人並已繳納保
    證金十萬元，是買賣交易已完成，被上訴人對上訴人之系爭債權計三十九萬九千
    零八十八元，經承受抵償後，上訴人仍未全部清償系爭債權，上訴人自不得再以
    時效消滅為由，提起異議之訴等語置辯。
三、上訴人主張被上訴人持本院八十一年民執十一字第三九八七號債權憑證所核發之
    系爭債權為執行名義，聲請強制執行，經本院分九十一年度執字第二五八八０號
    強制執行事件辦理，並查封拍賣上訴人所有之如附表所示不動產，且經拍定在案
    等事實，已為被上訴人所不爭執，並經本院調取本院九十一年度執字第二五八八
    ０號強制執行卷查閱無訛，自堪信為真實。茲有爭執者，係系爭本院九十一年度
    執字第二五八八０號強制執行事件程序已否終結，上訴人可否提起債務人異議之
    訴？本件上訴人是否可認為已默示承認時效完成之債務？
  (一)按強制執行法第十四條第一項規定：「執行名義成立後，如有消滅或妨礙債權人
    請求之事由發生，債務人得於強制執行程序終結前，向執行法院對債權人提起異
    議之訴。如以裁判為執行名義時，其為異議原因之事實發生在前訴訟言詞辯論終
    結後者，亦得主張之。」本條所定債務人異議之訴以排除執行名義之執行力為目
    的，故本條所謂強制執行程序終結，係指執行名義之強制執行程序終結而言，執
    行名義之強制執行程序，進行至執行名義所載債權全部達其目的時，始為終結，
    故執行名義所載債權，未因強制執行全部達其目的以前，對於某一執行標的物之
    強制執行程序雖已終結，債務人仍得提起異議之訴，但此項異議之訴有理由之判
    決，僅就執行名義所載債權未因強制執行達其目的之部分排除其執行力，不能據
    以撤銷強制執行程序業經終結部分之執行處分（司法院院字第二七七六解釋意旨
    參照）。
  (二)經查本院九十一年度執字第二五八八０號強制執行事件中，被上訴人係持本院八
    十一年民執十一字第三九八七號債權憑證充當執行名義，該債權憑證之債權額本
    金計三十九萬九千零八十八元，而被上訴人所聲請執行之標的，除如附表所示之
    三筆不動產外，尚包括「上訴人在華南商業銀行股份有限公司水湳分公司０九０
    一０Ｚ0000000000帳號之存款」在內，而就如附件所示不動產之強制
    執行，最後雖經執行法院於九十二年五月十三日減價拍賣程序中拍定，由被上訴
    人以三十萬七千元之價金承受，被上訴人並已繳納保證金，然就系爭強制執行名
    義所載之債權而言，該不動產之拍賣所得之價金，並未使上訴人所依據執行名義
    之債權完全獲得滿足，則該執行名義所載債權完全取償前，以該執行名義為依據
    所為之強制執行程序，即未終結。本上所述，本件雖如附表所示不動產之個別強
    制執行程序雖已終結，然上開債權憑證之執行名義所載之債權既未完全獲得滿足
    ，且針對該上訴人所有之存款債權，既屬執行標的之一，而上訴人並未撤回對該
    存款債權之執行聲請，則本件本院九十一年度執字第二五八八０號強制執行事件
    ，其整個執行名義之強制執行程序，自尚未終結，依法上訴人自仍得提起債務人
    異議之訴。
  (三)民法第一百四十四條第二項規定：「請求權已經時效消滅，債務人仍為履行之給
    付者，不得以不知時效為理由，請求返還；其以契約承認該債務或提出擔保者亦
    同。」而債務人於時效完成後所為之承認，因其係明知時效完成之事實而仍為承
    認行為，自屬拋棄時效利益之默示意思表示，然本項所稱之「承認」須以契約為
    之（最高法院五十年台上字第二八六八號判例意旨參照）。故如非以契約承認債
    務者，自無所謂拋契時效利益可言。本件被上訴人主張上訴人有默示承認系爭債
    務云云，然該事實業為上訴人所否認；又所謂默示意思表示係指依表意人之舉動
    或其他情事，足以間接推知其效果意思而言，至於單純之沉默，除有特別情事，
    依社會觀念可認為一定意思表示者外，不得謂為默示之意思表示（最高法院二十
    九年上字第七六二號判例意旨參照）；而觀諸被上訴人所舉上揭各點，縱使為真
    ，亦均無法認為上訴人對系爭已罹於時效之債務，其有為承認之意思表示存在，
    且本件上訴人對法院命其補繳裁判費，其未補正，或未依法積極行使時效抗辯之
    行為，充其量僅可認為是單純之沉默而已，各該情事，實不能認為是上訴人與被
    上訴人就系爭罹於時效之債務，有以契約承認系爭債務之意思表示（效果意思）
    存在，故被上訴人所主張上訴人有默示承認系爭債務云云，實屬過度解讀，洵無
    足取。
  (四)承前所述，本件因本院九十一年度執字第二五八八０號強制執行事件之全部執行
    程序，尚未終結，且上訴人亦未拋棄其時效完成之利益，則其自得依強制執行法
    第十四條之規定提起債務人異議之訴，自不待言。然因此項異議之訴有理由之判
    決，僅就執行名義所載債權未因強制執行達其目的之部分排除其執行力，不能據
    以撤銷強制執行程序業經終結部分之執行處分乙節，亦如前述。則本件上訴人行
    使時效抗辯權，請求撤銷本院九十一年度執字第二五八八０號損害賠償強制執行
    事件，就上訴人所有華南商業銀行股份有限公司水湳分公司０九０一０Ｚ000
    0000000帳號存款之強制執行程序，即屬有據，應予准許。至就如附表所
    示不動產之強制執行程序，既已於九十二年五月十三日由被上訴人拍定，並以其
    價金抵償而終結，而上訴人卻遲至九十二年五月二十六日（見原審卷所附之起訴
    狀）始提起本件異議之訴，故上訴人請求予以撤銷，即屬無據，應予駁回。
四、從而，本件上訴人以系爭債權已罹於時效為由，針對本院九十一年度執字第二五
    八八０號強制執行事件，提起債務人異議之訴，其請求撤銷上訴人所有華南商業
    銀行股份有限公司水湳分公司０九０一０Ｚ0000000000帳號存款之強
    制執行程序，即屬有據，應予准許；至於其請求撤銷如附表所示不動產之強制執
    行程序，為無理由，應予駁回。故上訴人就原審所為全部駁回之判決，就上開上
    訴人之存款部分，其上訴為有理由，爰由本院予以廢棄改判如主文第二項所示，
    其逾此部分之上訴，為無理由，應予駁回。
五、據上論結，本件上訴為一部有理由，一部無理由，依民事訴訟法第四百三十六條
    之一第三項、第四百五十條、第七十九條，判決如主文。
中      華      民      國    九十二    年      十一    月    二十八    日
                                    臺灣臺中地方法院民事第三庭
~B審判長法官  張瑞蘭
~B法      官  林慧貞
~B法      官  李悌愷
右為正本係照原本作成。
不得上訴。
中      華      民      國    九十二    年      十一    月    二十八    日
~B法院書記官  洪家芳


司法院資訊處製作；財團法人民間司法改革基金會備份。
